---
title: "Análisis de la Distribución Normal: Comando LaTeX para Secciones"
author: "Tu Nombre o Departamento"
date: \today  
output:
  pdf_document:
    latex_engine: xelatex 
    toc: true 
    toc_depth: 2
---

\maketitle 
\setcounter{secnumdepth}{3}  \label{inicio}

Este documento utiliza la estructura de un archivo R Markdown (`.Rmd`) pero define la jerarquía del documento usando \textbf{comandos de LaTeX} puros (`\section`, `\subsection`), en lugar de la sintaxis Markdown (`#`, `##`).

---

\section{Teoría: La Distribución Normal \label{sec:teoria}}

La **distribución normal** es la distribución de probabilidad continua más importante en estadística. Su forma es simétrica y es descrita por dos parámetros clave: la media ($\mu$) y la desviación estándar ($\sigma$).

\subsection{Propiedades Clave (con Matemáticas LaTeX)}

Se define por la función de densidad de probabilidad $f(x)$:

\[
f(x) = \frac{1}{\sigma \sqrt{2\pi}} e^{-\frac{1}{2}\left(\frac{x-\mu}{\sigma}\right)^2}
\]

\section{Ejemplo Práctico en R Markdown \label{sec:ejemplo}}

Usaremos un **chunk de R** para simular 1000 puntos de datos que siguen una distribución normal estándar ($\mu=0, \sigma=1$) y visualizaremos su distribución con un histograma.

```{r simulacion_normal, echo=TRUE, message=FALSE, warning=FALSE, fig.align='center'}
# Simular datos
set.seed(42)
datos_normales <- rnorm(n = 1000, mean = 0, sd = 1)

# Crear el histograma
hist(datos_normales,
     main = "Histograma de Datos Normales Simulados",
     xlab = "Valor",
     ylab = "Frecuencia",
     col = "#0072B2",
     border = "white")
```

\[
  \pi \approx 3.14159
\]


\section{Conclusión \label{sec:conclusion}}

\subsection{Análisis Estadístico: Prueba de Normalidad \label{sec:shapiro}}

Vamos a aplicar la prueba de **Shapiro-Wilk** a los datos simulados en la Sección \ref{sec:ejemplo} para evaluar formalmente la hipótesis nula ($H_0$) de que los datos provienen de una población distribuida normalmente.

\subsubsection{Resultado de la Prueba}
El valor clave a observar es el **valor p**. Si el valor p es $\mathbf{> 0.05}$ (usando un nivel de significancia $\alpha=0.05$), no tenemos evidencia suficiente para rechazar la hipótesis nula, lo que significa que los datos **son consistentes con una distribución normal**.

```{r shapiro_test, echo=TRUE, message=FALSE, warning=FALSE}
# Aplicar la prueba de Shapiro-Wilk a los datos simulados
prueba_shapiro <- shapiro.test(datos_normales)

# Imprimir los resultados de forma concisa
cat(sprintf("Estadístico W: %.4f\n", prueba_shapiro$statistic))
cat(sprintf("Valor p (p-value): %.4f\n", prueba_shapiro$p.value))
```

AAAAAAAAAAAAAAAAAAAAAAAAAAAAAAAAAAA